【裁判字號】    92,台上,781
【裁判日期】    920418
【裁判案由】    確認抵押權不存在
【裁判全文】
最高法院民事判決                                九十二年度台上字第七八一號
    上  訴  人  乙○○
    訴訟代理人  鄭和傑律師
    被 上訴 人  甲○○
右當事人間請求確認抵押權不存在事件，上訴人對於中華民國八十九年八月二十九日
台灣高等法院台南分院第二審判決（八十八年度上字第三一九號），提起上訴，本院
判決如左：
    主  文
原判決廢棄，發回台灣高等法院台南分院。
    理  由
本件被上訴人主張：上訴人與訴外人鄭文裕、王採霞、林俊明等人於民國八十六年八
月十六日合資向其購買坐落台南縣關廟鄉○○段第一六七之一號、第一六九號、第一
七三之一號、第一七四號、第一七五號、第一七五之一號、第一七六之一號、第一七
八號、第一八一號、第一九五之一號、第一九六之二號、第一九七之一號、第一九八
號、第一九九號、第二○二號、第二○三號、第二○四號等十七筆土地所有權全部，
及同段第一八○地號土地所有權應有部分二分之一，共十八筆土地（下稱系爭土地）
，總價金新台幣（下同）一億二千萬元，共推以鄭文裕名義與被上訴人訂立買賣契約
，並為擔保其依約移轉土地所有權及保障上訴人出資人之權利，於買賣契約第二條明
定：於買受人依約給付價金同時，按其給付之數額，出賣人同意提供買賣標的物，讓
買受人設定抵押權。故於鄭文裕給付部分四千萬元價金後，被上訴人即依約提供系爭
土地予上訴人及王採霞、林俊明申請辦理抵押權登記，其中上訴人登記之債權為總額
四千萬元之四千分之五百。嗣屆至八十六年十一月三日，鄭文裕無法籌足價金，經被
上訴人與鄭文裕於八十六年十二月八日訂立協議書同意將履行期限延至八十七年二月
二十八日，惟至八十七年二月二十八日，鄭文裕仍無法籌足價金給付被上訴人，被上
訴人遂於八十七年三月五日以存證信函通知鄭文裕解除契約，買方前所給付之定金及
部分價金由被上訴人全部沒收。詎上訴人仍以上開並非實際存在之抵押債權向台灣台
南地方法院聲請拍賣抵押物，經台灣台南地方法院裁定准許等情，爰求為確認上訴人
就系爭土地之抵押債權不存在，並塗銷系爭抵押權設定登記之判決。
上訴人則以：被上訴人出售系爭土地予訴外人鄭文裕，及簽訂買賣契約書，完全與上
訴人無關。本件係訴外人鄭文裕居間介紹轉借予被上訴人，確係被上訴人之借款，此
依抵押權設定契約書等均記載被上訴人為義務人兼債務人即明，而本件擔保物提供人
及償還借款人只有被上訴人一人，被上訴人主張上訴人支付之五百萬元係土地買賣之
定金，因違約遭沒收云云，惟上訴人既非土地買賣當事人，何能遭沒收，且土地買賣
違約之人係訴外人鄭文裕，如有違約金，應向鄭文裕請求，無向上訴人請求之理。縱
上訴人有與鄭文裕合夥購買系爭土地，兩造買賣關係存在，然據八十六年七月三十日
所訂之不動產買賣契約書第八條第四款，亦未具體指定登記於有自耕能力之特定第三
人，其契約自屬無效，被上訴人率而解除買賣契約並主張沒收已付價金，亦無理由等
語，資為抗辯。
原審將第一審所為被上訴人敗訴之判決廢棄，改判如其訴之聲明，無非以：被上訴人
主張之事實，業據其提出不動產買賣契約書、土地登記申請書、抵押權設定契約書、
協議書、存證信函、土地登記簿謄本各一份為證，且為上訴人所不爭執，堪信為真實
。雖上訴人辯稱：本件抵押權係訴外人鄭文裕居間介紹轉借予被上訴人，故被上訴人
自不得以上訴人支付之五百萬元係土地買賣之定金，因違約而遭沒收云云。查上訴人
所辯其匯款項係作為借貸之用，係以被上訴人已為上訴人設定抵押權為依據。惟抵押
權之設定係為擔保他人之債權而設，至其債權之發生原因，或係出於借貸，或基於擔
保買受人已出之價金，不一而足，要難以有抵押權之設定，遽謂其原因關係為借貸關
係；且查上訴人所提之匯款單，係以鄭文裕為匯款人，果如上訴人所言，其將款項匯
予被上訴人，係為貸予被上訴人之用，自可以自己之名義為之，而無須藉第三人名義
匯款，是上訴人所辯該款項係基於借貸關係所匯，已難採信。況消費借貸契約之成立
，以雙方當事人意思合致為必要，惟本件上訴人自始均未與被上訴人有所協商，自難
認上訴人與被上訴人已有成立借貸關係之意思合致，此外上訴人復無法提出其他證據
證明被上訴人向上訴人借貸，則其所辯該匯款係作為借貸之用，自難採信。參以前述
之抵押權設定契約書及協議書之記載，及證人林許慧英之證言，上訴人已知系爭款項
係用於支付購買系爭土地之價金，被上訴人亦認上訴人係與鄭文裕合資購買者之一，
上訴人與被上訴人間既無成立借貸關係之意思合致，自難認兩造間已成立借貸關係，
上訴人所辯其匯出之款項係屬借款，委無可採；故本件上訴人所支出款項，乃係鄭文
裕作為買受土地之款項，其性質自屬買賣價金之一部。又本件買賣契約之標的即系爭
土地均屬農地，有被上訴人所提之土地登記簿謄本為證，且為兩造所不爭執，依土地
法第三十條第一項規定，農地之承受人以有自耕能力為限。本件被上訴人主張伊與鄭
文裕於當初訂立買賣契約時即約定以王採霞名義登記為所有權人乙節，經查被上訴人
與鄭文裕先後於八十六年七月三十日及同年八月十六日兩次就本件買賣訂立書面契約
，有被上訴人所提八十六年八月十六日契約書，及證人郭水道所提八十六年七月三十
日契約書可憑，復為兩造所不爭執，依八十六年七月三十日之契約書第八條第四項，
及八十六年八月十六日之契約書第八條第一項，同樣記載：「移轉登記時，甲方得自
由選定自己以外之名義為權利人。」該契約似未約定將土地移轉登記予有自耕能力之
具體第三人。然按解釋契約，應以當事人立約當時之真意為準，而真意何在，又應以
過去事實及其他一切證據資料為斷定之標準，不能拘泥文字或截取契約中部分字句任
意解釋，致失真意。查證人郭水道證稱後來登記給王採霞，應該是訂買賣契約後的第
一期款的時候，由鄭文裕拿來的資料，到底是什麼日子則記不得了等語，而八十六年
七月三十日第一次買賣契約係郭水道為之書寫該契約第三條記載其餘付款日期中第一
期款於八十六年八月一日交付一千萬元、第二期款於八十六年八月十日交付二千萬元
，故決定登記給訴外人王採霞應係於八十六年八月一日之後，在同年月十日之前，證
人郭水道即於同年月十三日著手向台南縣關廟鄉公所申請系爭土地之自耕能力證明書
，經原審向台南縣關廟鄉公所函查，由該所以八十九年五月三日八九關所農字第四四
０五號函檢送王採霞申請關廟鄉○○段一六七之一號等十七筆土地自耕能力證明書相
關書證原本查明屬實，堪認八十六年八月十六日訂立第二次買賣契約時，雖契約未載
明系爭土地要登記給有自耕能力之第三人，實則訂約時買賣雙方確已指定將系爭土地
登記予有自耕能力之特定第三人即王採霞，應認買賣雙方曾約定將土地所有權移轉於
有自耕能力之具體第三人，本件買賣合於土地法第三十條之規定，契約仍屬有效。上
訴人抗辯顯不可採。契約既屬有效，鄭文裕卻一再違約，未能按期給付價金，依上開
協議書，被上訴人自能解除契約，並沒收所收之全部價金，被上訴人已解除契約並通
知沒收全部價金，有存證信函附於原審卷可憑，本件抵押權之設定原因已然消滅，抵
押權所擔保之債權亦因被上訴人沒收價金而不存在，因認被上訴人之主張為可採。從
而被上訴人訴請將系爭土地所設定四千萬元之四千分之五百之抵押債權不存在，及該
抵押權登記予以塗銷，自屬有據，應予准許等詞，為其判斷之基礎。
惟按土地為農業用地，依土地法第三十條第一項規定，該土地所有權人之移轉，其承
受人以能自耕者為限。倘承買人並無自耕能力而竟承買私有農地，即係以不能之給付
為契約標的，除有民法第二百四十六條第一項但書及第二項情形外，依同條第一項前
段規定，契約為無效。故買賣當事人雙方於訂約時約定由承買人指定登記與有自耕能
力之第三人，或具體約定登記與有自耕能力之第三人，或具體約定登記與有自耕能力
之特定第三人，或約定待承買人有自耕能力時方為移轉登記，始能認為有效。查本件
買賣契約之標的即系爭土地均屬農地，有卷附之土地登記簿謄本為證，且為兩造所不
爭執。查八十六年七月三十日及八十六年八月十六日系爭土地買賣之兩份契約書，均
未約定將系爭土地移轉登記予有自耕能力之具體第三人。而依被上訴人所聲請之證人
郭水道之證言，系爭土地後來決定登記給王採霞，是在訂立買賣契約後的第一期款之
時等語，而證人郭水道所書寫買賣契約之日期為八十六年七月三十日，則本件似在訂
立契約之後，且係於繳納第一期款（即八十六年八月一日），始約定設定登記予王採
霞，原審謂訂約之時買賣雙方確已指定將系爭土地所有權登記予有自耕能力之特定第
三人即王採霞，尚嫌率斷，且有與卷內證據不符之違法。倘本件買賣契約因違反土地
法第三十條規定而無效，則鄭文裕嗣後違約未給付購地餘款，被上訴人亦不得對本屬
無效之買賣契約再為解除及沒收上訴人所交付之買賣價金。原審遽認被上訴人自能解
除契約，沒收全部價金，進而以上開理由為上訴人敗訴之判決，自有可議。又被上訴
人所提出之買賣契約出賣人為被上訴人，成立日期為八十六年八月十六日，何以第一
期款約定於八十六年八月一日給付，第二期款同年月十日給付，似在訂約日前給付土
地款。而郭水道所提出之買賣契約書成立日期為八十六年七月三十日，出賣人為王勝
雄，該二份買賣契約書所載之出賣人不同，其原因何在？原審未查明審認，竟謂被上
訴人先後與鄭文裕訂立前述二次買賣契約，亦嫌疏略。上訴論旨執以指摘原判決不當
，求予廢棄，為有理由。
據上論結，本件上訴為有理由。依民事訴訟法第四百七十七條第一項、第四百七十八
條第一項，判決如主文。
中      華      民      國    九十二    年      四      月     十八     日
                              最高法院民事第二庭
                                  審判長法官  劉  延  村
                                        法官  劉  福  聲
                                        法官  黃  秀  得
                                        法官  陳  國  禎
                                        法官  葉  勝  利
      右正本證明與原本無異
                                              書  記  官
中      華      民      國    九十二    年      四      月     三十     日


司法院資訊處製作；財團法人民間司法改革基金會備份。
